【裁判字號】    99,台上,8005
【裁判日期】    991223
【裁判案由】    業務過失致人於死
【裁判全文】
最高法院刑事判決            九十九年度台上字第八○○五號
上  訴  人
即 自 訴人  李黃秀雲
自訴代理人  周武旺律師
被      告  陳建彰  
選任辯護人  蔡淑文律師
上列上訴人因自訴被告業務過失致人於死案件，不服台灣高等法
院台南分院中華民國九十八年五月六日第二審判決（九十八年度
醫上訴字第一一五號，自訴案號：台灣台南地方法院九十五年度
自字第一四號），提起上訴，本院判決如下：
    主  文
原判決撤銷，發回台灣高等法院台南分院。
    理  由
本件原判決以自訴意旨略稱：被告陳建彰為財團法人奇美醫院（
下稱奇美醫院）之心臟科醫師，係從事醫療業務之人，上訴人即
自訴人李黃秀雲之夫李明源（已歿）於民國九十四年八月十日因
冠狀動脈心臟病至奇美醫院急診住院，於翌日接受心導管檢查後
，即於同年八月十三日轉出加護病房，並由被告於同月十五日為
李明源進行冠狀動脈繞道手術，被告本應注意依醫療法之規定，
於手術前應向病患或家屬詳細說明開刀方法共有設置血管夾、縫
線結紮及縫線縫合等三種方法，以提供病患或家屬選擇，及裝設
血管夾用以夾住患者被繞道之阻塞血管時，在夾住之工作上應力
求完妥，始不致因小動作隨時脫落，必要時且輔以縫合之處置，
及親自診斷病情後，始指示護理人員以嗎啡施行於手術後病變之
病患，而依當時情形，並無不能注意之情事，卻疏於注意，導致
李明源雖於同月十六日五時許接受被告緊急縱膈腔止血與人工心
肺機輔助治療，仍於同日下午四時三十分許因大量出血合併低血
容積休克致心臟衰竭合併休克而死亡，因認被告涉有刑法第二百
七十六條第二項之業務過失致人於死罪嫌云云。但經審理結果，
認為不能證明被告犯罪，因而維持第一審諭知被告無罪之判決，
駁回上訴人在第二審之上訴，固非無見。
惟查：(一)、原判決雖依行政院衛生署醫事審議委員會（下稱醫事
審議委員會）之鑑定意見，認使用血管夾或其他方法夾斷病患血
管，屬於技術領域範圍，無庸告知病患或家屬，故被告於施行手
術前，未告知李明源或上訴人其將採取以血管夾夾斷分枝血管之
醫療行為，並無過失可言。然醫療法第八十一條規定：「醫療機
構診治病人時，應向病人或其法定代理人、配偶、親屬或關係人
告知其病情、治療方針、處置、用藥、預後情形及可能之不良反
應」。而告知「治療方針」，是否包括建議治療方案，及其他可
能之替代醫療行為與各該診治方針之利弊意見？醫事審議委員會
之鑑定意見似未敘及，原判決亦未進一步釐清審認，則被告有無
違反醫療法第八十一條規定之告知義務，即屬未臻明確。又被告
對李明源進行之冠狀動脈繞道手術，其血管分枝之夾斷，有施以
血管夾、縫線結紮及縫線縫合等三種方法，原判決既認血管夾在
臨床上有脫落，即延遲性鬆脫之手術風險存在（見原判決第十一
頁末二行至次頁第一行），則若採行血管夾夾斷分枝血管，須承
受較另二種方法為高之醫療風險，病患或其家屬何以不得選擇接
受較低風險之縫線結紮或縫線縫合手術？此既關乎病患評估手術
風險之選擇權益及對侵入性醫療行為接受與否之自主決定，即非
僅屬醫療上內部之技術層面問題。原判決徒以李明源簽具手術同
意書及麻醉同意書前，被告已依醫療法第六十三條第一項前段規
定，向李明源及上訴人說明手術原因、手術成功率或可能發生之
併發症及危險，即認以何方式夾斷分枝血管乃「手術步驟之細節
」，無再予以說明之必要，而就被告有無違反同法第八十一條之
告知義務，及上訴人等何以不能選擇接受較低風險之醫療手術，
則恝置不論，理由自嫌欠備。(二)、醫師法第十一條第一項前段規
定：「醫師非親自診察，不得施行治療，開給方劑或交付診斷書
」。李明源於九十四年八月十六日手術後，於零時十分被送回加
護病房，依卷附當日凌晨四時至四時三十五分間之護理過程為：
「04：00血壓124/78mmHg，右側胸管引流量約10ml。04：10檢視
病患生命徵象正常，胸管引流量未增加，病患閉眼休息，未記錄
。04：24動脈導管監測器顯示收縮壓約 110~120mmHg間，未記錄
。04：25發現病患情緒激動，咬管，經詢問傷口痛否？此時病患
精神狀態清醒，以點頭回應，故依醫囑靜脈注射止痛劑（嗎啡2m
g），當時動脈導管監測器顯示收縮壓160~170mmHg，未記錄，但
持續觀察病患病況。04：30病患疼痛緩解，閉眼休息，血壓降至
80/54mmHg ，故停止血管擴張藥物繼續使用。04：35血壓突然下
降至64/44mmHg，SaO2：99%，右側胸管引流管突然湧現1300ml（
色鮮紅，溫熱），此時病患精神狀態仍清楚並點頭示意可以配合
醫療工作。04：36電話通知林彥宏醫師及陳建彰醫師」（見一審
卷一第十八頁）。可知李明源在四時二十四分以前，血壓正常，
但四時二十五分突然咬管叫痛，血壓亦驟然上升至 160~170mmHg
，上開護理過程既記載「依醫囑靜脈注射止痛劑」，顯見當時護
士曾電話通知被告，被告未到場親自診察，僅囑咐護士施打嗎啡
止痛，原判決竟謂被告未受通知到場（見原判決第十頁第九至十
一行），與卷證資料已有未合；且被告未到場親自診察，即開給
嗎啡止痛方劑，是否符合醫師法第十一條第一項前段之規定？原
判決並未進一步敘明，理由同有不備。又李明源於四時二十五分
開始咬管喊痛，是否血管夾已脫落失血，血液流至腦部不足才會
躁動？而非躁動引起血壓高，始導致血管夾脫落？且李明源既躁
動咬管，血壓復變動異常，茍被告於四時二十五分經護士通知時
，立刻到場診察，是否即可發現李明源因血管夾脫落而出血，並
予以適時之救治而免於死亡？被告此部分有無應注意能注意而不
注意之疏失？原審未深入究明，即採被告所稱：「護士只通知病
患大出血」之與上開護理過程所載不符辯詞，為其有利之判斷，
自有調查未盡之違誤。上訴意旨指摘原判決不當，非無理由，因
原判決上述之違背法令，影響於事實之確定，本院無可據以自為
判決，應將原判決撤銷，發回原審法院更為審判。
據上論結，應依刑事訴訟法第三百九十七條、第四百零一條，判
決如主文。
中    華    民    國  九十九  年   十二   月  二十三  日
                      最高法院刑事第五庭
                          審判長法官  謝  俊  雄  
                                法官  陳  世  雄  
                                法官  魏  新  和  
                                法官  徐  文  亮  
                                法官  吳  信  銘  
本件正本證明與原本無異
                                      書  記  官  
中    華    民    國  九十九  年   十二   月  二十八  日
                                                      Ｅ

司法院資訊處製作；財團法人民間司法改革基金會備份。
